【裁判字號】    98,訴,185
【裁判日期】    980930
【裁判案由】    債務人異議之訴
【裁判全文】
臺灣基隆地方法院民事判決               98年度訴字第185號
原      告  甲○○
原      告  乙○○
共      同
訴訟代理人  郝燮戈律師
複代理人    丙○○
被      告  彰化商業銀行股份有限公司
法定代理人  丁○○
訴訟代理人  戊○○
上列當事人間債務人異議之訴事件，本院於中華民國98年９月９
日辯論終結，茲判決如下：
    主  文
本院98年度司執字第4222號清償票款強制執行事件對原告所為之
執行程序應予撤銷。
訴訟費用新臺幣貳萬伍仟捌佰肆拾玖元由被告負擔。
    事實及理由
一、本件原告起訴主張：(一)伊等為訴外人郭林雪卿之女，伊母
    郭林雪卿已於民國（下同）92年９月10日死亡，伊等固為郭
    林雪卿之繼承人，惟伊等不知伊母生前曾簽發本票而對被告
    負有新臺幣（下同）2,510,000.元之債務，亦不知該債務業
    經法院判決確定並經強制執行，故未於期限內向管轄法院呈
    報拋棄繼承或限定繼承。嗣於98年４月21日收受本院民事執
    行處98年４月15日基院慧98年司執讓字第4222號通知，始知
    有此債務存在。(二)依本院98年度司執字第4222號被告據以
    對原告強制執行之執行名義─臺灣臺北地方法院79年度民執
    庚字第0345號債權憑證（下稱系爭債權憑證）所載，被告於
    75年間（實為74年間）即基於票據之連帶債務關係（共同簽
    發本票乙紙向被告借款）取得對伊母之確定判決（即臺灣臺
    北地方法院73年度訴字第013563號民事判決）為執行名義，
    嗣並取得臺灣臺北地方法院於79年１月12日核發之系爭債權
    憑證。惟被告取得系爭債權憑證後，嗣雖曾聲請對其他債務
    人之財產強制執行，並將伊母列為執行債務人，惟未記載伊
    母應受強制執行之標的，亦未表明伊母無財產而擬就伊母部
    分核發債權憑證，故無從認定被告已向伊母請求清償，依民
    法第0137條第３項之規定，被告對伊母之請求權應於84年間
    即因罹於時效而消滅，故原告於92年間繼承上開債務時，自
    得主張時效利益而為抗辯。被告再依強制執行程序為請求，
    即屬無據。(三)按「繼承在民法繼承編中華民國98年５月22
    日修正施行前開始，繼承人因不可歸責於己之事由或未同居
    共財者，於繼承開始時無法知悉繼承債務之存在，致未能於
    修正施行前之法定期間為限定或拋棄繼承，且由其繼續履行
    繼承債務顯失公平者，於修正施行後，得以所得遺產為限，
    負清償責任。」98年６月10日公布施行之民法繼承編施行法
    第１條之３第４項定有明文。伊等分別於65年及71年間即因
    結婚而遷出原戶籍地，前往夫家居住，自各該時起即未與伊
    母有同居共財之事實，且伊母亦未曾告知有該債務存在，致
    伊等無法知悉而未能於法定期間內為拋棄或限定繼承，如要
    求伊等為伊母償還債務，對伊等而言，不啻為天外飛來之債
    務；又伊母亦未遺有任何財產；是伊等既未繼承遺產，被告
    請求伊等履行伊母之債務，即顯失公平，依上揭規定，伊等
    自可主張免責。(四)次按「執行名義成立後，如有消滅或妨
    礙債權人請求之事由發生，債務人得於強制執行程序終結前
    ，向執行法院對債權人提起異議之訴。如以裁判為執行名義
    時，其為異議原因之事實發生在前訴訟言詞辯論終結後者，
    亦得主張之。」強制執行法第14條第１項亦定有明文。被告
    之請求權既已罹於消滅時效，且依新修正之民法繼承編施行
    法第１條之３第４項之規定，伊等可主張免責，已如上述，
    又本件消滅或妨礙被告請求之事由，係在執行名義成立之後
    始行發生等情，為此依強制執行法第14條第１項之規定，提
    起本件訴訟，請求判決本院98年度司執字第4222號強制執行
    事件對伊等所為之執行程序應予撤銷（原告之意即「被告不
    得依臺灣臺北地方法院79年度民執庚字第0345號債權憑證為
    執行名義對原告２人為強制執行」，原告聲明如上，亦無不
    可）。
二、被告則以：(一)因訴外人三羊興業股份有限公司（下稱三羊
    公司）於72年９月１日向被告借款，邀同原告之母郭林雪卿
    及訴外人楊鄭桂英等人共同簽發本票予被告為證，詎三羊公
    司屆期未為清償，經被告起訴請求，獲得勝訴判決，並於74
    年５月２日取得臺灣臺北地方法院73年度訴字第013563號民
    事判決確定證明書，嗣於79年間向臺灣臺北地方法院聲請強
    制執行，因查無可供執行之財產，而由臺灣臺北地方法院核
    發系爭債權憑證，嗣分別於84年３月３日（臺灣臺北地方法
    院84年民執庚字第2543號執行事件）、88年12月14日（臺灣
    臺北地方法院88年民執乙字第024460號執行事件）、93年９
    月９日（臺灣臺北地方法院93年民執申字第027370號執行事
    件）及97年間（本院97年度民執儉字第013906號執行事件）
    聲請強制執行，於系爭債權憑證上均有註記。再歷次之強制
    執行，被告均同時對三羊公司及郭林雪卿等全體債務人聲請
    強制執行，僅因查無可供執行之財產，乃於加註執行情形後
    發還系爭債權憑證，故被告之請求權自未罹於時效。(二)原
    告之母郭林雪卿係於92年９月10日死亡，本件債務則於郭林
    雪卿死亡前即已發生，原告為郭林雪卿之繼承人，且於繼承
    開始時皆已成年，惟均未依規定拋棄繼承，故原告應承受郭
    林雪卿所遺之債務。又原告均稱伊等自幼即由郭林雪卿撫養
    長大，且與郭林雪卿曾共同設籍居住於臺灣臺北地方法院73
    年度訴字第013563號民事判決送達之處所（即基隆市○○路
    0191巷15之２號），原告雖稱：伊等長大後均各自婚嫁云云
    ，惟原告為郭林雪卿生前僅有之至親，原告對郭林雪卿自負
    有撫養之責，且郭林雪卿除戶戶籍謄本上之稱謂為「戶長」
    ，並與原告乙○○共同設籍於「基隆市○○區○○路18號７
    樓」，於郭林雪卿死亡後並由訴外人劉泉誠（即原告甲○○
    之配偶）繼為戶長，是原告與郭林雪卿應有同居共財之事實
    ，自不符合上開民法繼承編施行法第１條之３第４項規定之
    情形，故原告於本件債務應概括繼承，不得以所得遺產為限
    ，負清償責任等語，資為抗辯。
三、查兩造對於：原告２人為郭林雪卿之女，郭林雪卿於92年９
    月10日死亡，原告為郭林雪卿之繼承人，且未於期限內向法
    院呈報拋棄繼承或限定繼承。又被告於74年間基於票據之連
    帶債務關係取得對郭林雪卿之確定判決（即臺灣臺北地方法
    院73年度訴字第013563號民事判決），嗣經臺灣臺北地方法
    院於79年１月12日核發系爭債權憑證，現以系爭債權憑證於
    本院98年度司執字第4222號執行事件對原告強制執行等事實
    ，均無爭執，並有原告及郭林雪卿之戶籍謄本、本院98年３
    月６日慧民科字第3462號函、本院98年４月14日基院慧98年
    司執讓字第4222號執行命令、本院民事執行處98年４月15日
    基院慧98年司執讓字第4222號通知、臺灣臺北地方法院79年
    度民執庚字第0345號債權憑證、臺灣臺北地方法院73年度訴
    字第013563號民事判決及判決確定證明書各１件可資佐證，
    此部分之事實自堪信為真實，而得為本件判斷之基礎。本件
    兩造之爭點在於：原告主張被告之請求權已罹於時效，且原
    告２人分別於65年、71年間因結婚即遷出原戶籍地，前往夫
    家居住，自各該時起即未與郭林雪卿有同居共財之事實，無
    法知悉繼承債務存在，故伊等自可依民法繼承編施行法第１
    條之３第４項之規定主張免責；被告則以前開情詞置辯；故
    本件尚應詳予審究者，即為(一)被告之請求權是否已罹於消
    滅時效？(二)原告得否主張民法繼承編施行法第１條之３第
    ４項而免責？以下分項詳述之。
四、按「消滅時效，因左列事由而中斷：一、請求。二、承認。
    三、起訴。左列事項，與起訴有同一效力：一、依督促程序
    ，聲請發支付命令。二、聲請調解或提付仲裁。三、申報和
    解債權或破產債權。四、告知訴訟。五、開始執行行為或聲
    請強制執行。」、「時效中斷者，自中斷之事由終止時，重
    行起算。因起訴而中斷之時效，自受確定判決，或因其他方
    法訴訟終結時，重行起算。經確定判決或其他與確定判決有
    同一效力之執行名義所確定之請求權，其原有消滅時效期間
    不滿五年者，因中斷而重行起算之時效期間為五年。」民法
    第0129條、第0137條第１項定有明文。又執行法院依強制執
    行法第27條規定，發給俟發現財產再予執行之憑證，交債權
    人收執時，執行行為即為終結，因開始執行行為而中斷之時
    效，應由此重行起算（參見最高法院89年度台上字第2544號
    判決）。查被告主張：渠依系爭債權憑證分別於84年３月３
    日以臺灣臺北地方法院84年民執庚字第2543號執行事件、88
    年12月14日以臺灣臺北地方法院88年民執乙字第024460號執
    行事件、93年９月９日以臺灣臺北地方法院93年民執申字第
    027370號執行事件及97年間以本院97年度民執儉字第013906
    號執行事件執行以中斷時效，有系爭債權憑證上所蓋執行無
    結果之章戳可稽，並經本院調閱臺灣臺北地方法院88年民執
    乙字第024460號、93年民執申字第027370號執行卷宗查明，
    至於84年民執庚字第2543號執行卷宗雖已銷毀，然被告曾於
    84年間聲請強制執行，業據提出民事聲請強制執行狀１件為
    證，經核屬實，應堪信為真實，且於88年、93年均將郭林雪
    卿列為執行對象之一，應認在84年亦係以郭林雪卿為執行對
    象之一。是被告取得系爭債權憑證後，已於84年、88年、93
    年及97年聲請強制執行，應認被告對原告之請求權生時效中
    斷之效果，核其請求權並未罹於時效而消滅。至是否列載應
    受強制執行之標的，則非生時效中斷效力之要件，故原告主
    張：被告未列載郭林雪卿應受強制執行之標的為何，亦未表
    明因郭林雪卿無財產而擬就郭林雪卿部分核發債權憑證，是
    無從認定被告已向郭林雪卿提出清償之請求等語，自不可採
    。總之，被告抗辯其請求權尚未罹於時效，應堪信為真實。
五、次按「繼承在民法繼承編中華民國98年５月22日修正施行前
    開始，繼承人因不可歸責於己之事由或未同居共財者，於繼
    承開始時無法知悉繼承債務之存在，致未能於修正施行前之
    法定期間為限定或拋棄繼承，且由其繼續履行繼承債務顯失
    公平者，於修正施行後，以所得遺產為限，負清償責任。」
    98年６月10日公布施行之民法繼承編施行法第１條之３第４
    項定有明文。查原告甲○○於65年３月６日與訴外人劉泉誠
    結婚，而原告乙○○則於71年４月21日與訴外人蔡進興結婚
    ，原告２人分別因結婚而遷出伊母住處，與夫家同住，伊等
    之住址均已變更，此有原告之「戶籍歷史資料」影本各１件
    在卷可稽，故原告主張：伊等自各該時起即未與郭林雪卿同
    居共財，應堪信為真實。又原告乙○○固與郭林雪卿共同設
    籍於「基隆市○○區○○路0191巷15之２號」，於郭林雪卿
    死亡後並由劉泉誠繼為戶長，然無法以此遽認原告乙○○與
    郭林雪卿有同居共財之事實，蓋戶籍地與住所地原未必一致
    ，是否有「同居」之事實，自應以實際住所為判斷之依據，
    且衡情原告未辦理拋棄繼承或限定繼承，即係因原告長期未
    與郭林雪卿同住，無法知悉郭林雪卿之債權債務情形所致，
    倘原告知悉郭林雪卿欠有鉅額債務，豈有不依法聲報拋棄繼
    承之理？是被告此部分之抗辯，並不可採。至原告對郭林雪
    卿是否負有扶養義務乙事，與原告和郭林雪卿有無同居共財
    之認定無涉，故被告前開之抗辯，亦不可採。再郭林雪卿係
    於72年間簽發系爭本票而負有債務，斯時原告均已婚嫁而未
    與郭林雪卿同居，且郭林雪卿亦未告知該繼承債務存在，致
    原告無法知悉，而未能於法定期間內為拋棄或限定繼承，郭
    林雪卿既未留有任何積極財產，被告請求原告履行郭林雪卿
    遺留之債務，實顯失公平，原告此部分之主張，應堪信為真
    實。
六、綜上所述，原告既與郭林雪卿無同居共財之事實，於繼承開
    始時無法知悉繼承債務之存在，致未能於民法繼承編修正施
    行前之法定期間內為限定繼承或拋棄繼承，且未繼承任何積
    極財產，如由伊等履行繼承債務，顯失公平，如上所述，從
    而，原告以民法繼承編施行法第１條之３第４項為由，依強
    制執行法第14條之規定，提起「債務人異議之訴」，訴請判
    決：本院98年度司執字第4222號清償票款強制執行事件對原
    告所為之執行程序應予撤銷（原告之意即「被告不許依臺灣
    臺北地方法院79年度民執庚字第0345號債權憑證為執行名義
    對原告２人為強制執行」），為有理由，應予准許。
七、本件結論已明，兩造其餘之攻擊防禦方法及舉證，已與結論
    無關，故不再一一論究，併予敘明。
八、訴訟費用25,849元，依民事訴訟法第78條規定，應由敗訴之
    被告負擔，爰一併確定其數額如主文第２項所示。
九、據上論結，本件原告之訴為有理由，依民事訴訟法第78條，
    判決如主文。
中    華    民    國    98    年    9     月    30    日
                  民事庭法      官  林金發
以上正本係照原本作成。
如不服本判決，應於本判決送達後20日內向本院提出上訴狀（並
附繕本）及繳納上訴裁判費，上訴於臺灣高等法院。
中    華    民    國    98    年    9     月    30    日
                        法院書記官  莊國南


司法院資訊處製作；財團法人民間司法改革基金會備份。
